臺灣臺中地方法院民事裁定　100年度訴字第2820號
原　　　告　郭明輝
訴訟代理人　李淑女律師
被　　　告　合作金庫中權分行
法定代理人　劉燈城
訴訟代理人　王寶
被　　　告　中華成長三資產管理股份有限公司
法定代理人　吳春臺
上列當事人間確認債權不存在事件，本院裁定如下：
    主    文
原告之訴駁回。
訴訟費用由原告負擔。
    理    由
一、原告主張：
(一)查原告之父郭榮祺於民國89年12月24日死亡，郭榮祺生前於
    84年間向保證責任台中市第九信用合作社借款新台幣（下同
    ）1, 000萬元，詎料，原告之父郭榮祺未經原告同意偽造原
    告簽名及盜蓋原告之印章，而偽造原告與郭榮祺共同簽發票
    面金額1, 000萬元之本票，向台中市第九信用合作社借款，
    嗣該借款債權不獲清償，經臺灣臺中地方法院以85年執丑字
    第16526號強制執行查封拍賣由郭榮祺先購買而登記在原告
    名下之坐落台中市○○街62號之房地，惟仍有清償不足額部
    分，其中台中市第九信用合作社不足債權額為568,501元（
    下稱系爭債權），有分配表可稽，原告於嗣後閱卷始知上情
    。而後台中市第九信用合作社與被告合作金庫商業銀行股份
    有限公司（下稱被告合作金庫）合併，嗣由合併後之合作金
    庫將系爭債權讓與被告中華成長三資產管理股份有限公司（
    下稱中華成長三資產公司），而今被告中華成長三資產公司
    遂以前開不足債權額另聲請強制執行原告之財產，並經臺灣
    臺中地方法院民事執行處於100年10月7日以100年度司執丑
    字第96084號核發扣押命令，將原告於耕心中醫診所之薪資
    債權在三分之一範圍內予以扣押。惟查，原告從未向台中市
    第九信用合作社借款，亦未為保證人，則被告中華成長三資
    產公司受讓該借款債權不足額部分，自與原告無涉，亦即被
    告中華成長三資產公司就系爭債權對原告而言，即屬不存在
    。
(二)按確認法律關係之訴，非原告有即受確認判決之法律上利益
    者，不得提起，民事訴訟法第247條第1項首段定有明文。而
    所謂即受確認判決之法律上利益，係指因法律關係之存否不
    明確，致原告在私法上之地位有受侵害之危險，而此項危險
    得以對於被告之確認判決除去之者而言。查本件被告以系爭
    借款債權主張原告對其負有清償借款責任，並聲請強制執行
    ，惟遭原告否認，顯然兩造就系爭借款債權之存在與否已發
    生爭執，如不訴請確認，原告在私法上之地位將有受侵害之
    危險，是原告提起本件確認債權不存在之訴，即有確認之法
    律上利益。
(三)又按盜用他人印章為發票行為，即屬票據之偽造。被盜用印
    章者，因非其在票據上簽名為發票行為，自不負發票人之責
    任，此項絕對的抗辯事由，得以對抗一切執票人。最高法院
    51年台上字第3309號判例參照。查本件原告從未向台中市第
    九信用合作社借款，更未簽發本票予台中市第九信用合作社
    ，台中市第九信用合作社所執有之本票係其父郭榮祺冒簽及
    盜蓋伊印章所簽發，此自本票上「郭明輝」之簽名核與「郭
    榮祺」之簽名之字跡顯屬同一人所書寫可知，並可命被告合
    作金庫中權分行提出84年5月間借款人郭榮祺向台中市第九
    信用合作社借貸之相關文件，即可明瞭。故原告既未在本票
    上簽名蓋章，亦未授權其父代理簽名或蓋章，自不負發票人
    責任。
(四)綜上所述，原告既未向台中市第九信用合作社借款，且未簽
    發本票，更未授權郭榮祺代理簽名或蓋章，而係郭榮祺冒簽
    原告之簽名及盜蓋原告印章而簽發本票，原告自不負發票人
    責任，被告中華成長三資產公司受讓合作金庫中權分行受償
    不足額之借款債權，自難認對原告之借款債權存在，是原告
    訴請確認債權不存在，自屬有理由等語。並聲明：確認被告
    中華成長三資產管理股份有限公司受讓被告合作金庫中權分
    行對原告之568,501元及其利息、違約金等之借款債權不存
    在。
二、被告部分：
(一)被告合作金庫則以：
  1.按當事人之適格為訴權存在要件之一，被告就為訴訟標的之
    法律關係如無訴訟實施權，當事人即非適格，其訴權存在之
    要件亦即不能認為具備，法院自應認原告之訴為無理由以判
    決予以駁回。本案系爭標的，被告合作金庫早於92年間即將
    該債權轉讓予被告中華成長三資產公司，故被告合作金庫對
    原告已無任何債權存在，其向被告合作金庫起訴請求確認債
    權不存在云云，為當事人不適格，於法即屬無據至明。
  2.縱認本案被告適格，然原告主張顯無理由，茲說明如下：
    (1)按命債務人為給付之確定判決，就給付請求權之存在有既
      判力，依民事訴訟法第400條第1項之規定，債務人不得對
      債權人更行提起確認該給付請求權不存在之訴，最高法院
      83年度台上字第518號判決可資參照。次按債務人對於支
      付命令，未於法定期間提出異議者，支付命令與確定判決
      有同一效力，民事訴訟法第521條亦定有明文。再按民事
      訴訟法第249條第1項第7款規定，原告之訴其訴訟標的為
      確定判決之效力所及者，法院應以裁定駁回之。
    (2)現原告以其並未擔任郭榮祺借款債務之保證人為由，請求
      確認該債權不存在。然查，本案系爭保證債務業經臺灣臺
      中地方法院85年度促字第4969號核發支付命令暨確定證明
      書，並經執行不足受償核發債權憑證在案。而前開已確定
      之支付命令既與確定判決有同一效力，即發生形式上確定
      力，並有實質之既判力、執行力，依法原告即不得對被告
      更行提起確認該給付請求權不存在之訴，原告提起本案之
      訴自有違民事訴訟法第249條第1項第7款之規定。
  3.綜上所述，原告之起訴並無理由等語。並聲明：原告之訴駁
    回。
(二)被告中華成長三資產公司則以：
  1.依臺灣臺中地方法院98年度司執字第39269號債權憑證內文
    可知，本案消費借貸最初之執行名義係臺灣臺中地方法院85
    年度促字第4969號支付命令暨確定證明書，依民事訴訟法第
    521條之規定，前述支付命令與確定判決有同一之效力，另
    依民事訴訟法第400條第1項之規定及最高法院26年渝上字第
    1161號判例、30年上字第8號判例、44年判字第44號判例及
    72年判字第336號判例可知，債務人即原告不得對於債權人
    更行提起確認該給付請求權不存在之訴，而本院亦不得為反
    於前述支付命令（確定判決）意旨之裁判，亦即原告就本案
    提起債權不存在之訴，並無理由等語。並聲明：原告之訴駁
    回。
三、按原告之訴，違背民事訴訟法第31條之1第2項、第253條、
    第263條第2項之規定，或其訴訟標的為確定判決之效力所及
    者，法院應以裁定駁回之，民事訴訟法第249條第1項第7款
    定有明文。次按除別有規定外，確定之終局判決就經裁判之
    訴訟標的，有既判力。確定判決，除當事人外，對於訴訟繫
    屬後為當事人之繼受人者，亦有效力。民事訴訟法第400 條
    第1項、第401條第1項前段分別定有明文。又按債務人對於
    支付命令，未依民事訴訟法第516條第1項規定，於送達後20
    日之不變期間內合法提出異議者，支付命令即與確定判決有
    同一之效力，此觀民事訴訟法第521條第1項規定自明，故凡
    確定判決所能生之既判力及執行力，確定之支付命令皆得有
    之，當事人不得就該法律關係更行起訴。而確定判決所生之
    既判力，除當事人就確定終局判決經裁判之訴訟標的法律關
    係，不得更行起訴或為相反之主張外，法院亦不得為與確定
    判決意旨相反之裁判。否則將使同一紛爭再燃，即無以維持
    法之安定，及保障當事人權利、維護私法秩序，無法達成裁
    判之強制性、終局性解決紛爭之目的。又命債務人為給付之
    確定判決，就給付請求權之存在有既判力，依民事訴訟法第
    400條第1項之規定，債務人不得對於債權人更行提起確認該
    給付請求權不存在之訴（參最高法院26年渝上字第1161號判
    例意旨）。又債權人聲請強制執行，因執行無效果，經執行
    法院發給債權憑證。此項債權憑證，即屬強制執行法第4條
    第1項第6款之執行名義。故如債權人聲請執行之執行名義，
    係屬有既判力之執行名義，且受讓債權憑證，亦有受讓該執
    行名義債權之行為者，則此受讓人即屬民事訴訟法第401條
    第1項所指之繼受人，應為執行名義效力所及，自得向執行
    法院聲請強制執行（72年司法院第三期司法業務研究會研討
    結論參照）。
四、經查，系爭債權之前手債權人保證責任台中市第九信用合作
    社前曾對原告向本院聲請核發支付含系爭款項在內之1,000
    萬元本息、違約金之支付命令，經本院以85年度司促字第49
    69號核發支付命令確定在案，嗣經保證責任台中市第九信用
    合作社持該支付命令暨確定證明書為執行名義向本院聲請強
    制執行結果不足清償債權，經本院發給85年度執丑字第1652
    6號債權憑證，再經被告合作金庫以原執行名義及上開債權
    憑證向本院聲請強制執行結果不足清償債權，經本院發給91
    年度執丑字第21934號債權憑證，再經被告中華成長三資產
    公司以原執行名義及上開債權憑證向本院聲請強制執行結果
    不足清償債權，迭經本院發給98年度執丑字第39269號債權
    憑證，有上開各債權憑證附卷可證，並經調閱100年度司執
    第96084號執行卷宗可稽。而原告自承保證責任台中市第九
    信用合作社嗣與被告合作金庫合併，嗣由合併後之被告合作
    金庫將系爭債權讓與被告中華成長三資產公司之事實，被告
    既受讓系爭債權並執有上開債權憑證，揆諸前開說明，原執
    行名義即該支付命令裁定即應與確定判決有同一效力，且其
    效力及於被告，則原告自不得對於被告更行提起確認系爭債
    權不存在之訴訟，從而，原告於本件請求確認系爭債權不存
    在，其訴訟標的已為前案即上開確定支付命令裁定之既判力
    所及，違反民事訴訟法249條第1項第7款之規定，依法即不
    得再提起本件訴訟，自應以裁定駁回之。
五、依民事訴訟法第249條第1項第7款，第95條，第78條裁定如
    主文。
中    華    民    國   100    年    11    月    18    日
                  民事第二庭    法  官  吳崇道
正本係照原本作成。
如不服本裁定應於送達後10日內向本院提出抗告狀，並繳納抗告
費新臺幣1000元。
中    華    民    國   100    年    11    月    18    日
                                書記官